【裁判字號】    92,上訴,1021
【裁判日期】    920910
【裁判案由】    誣告
【裁判全文】
臺灣高等法院臺中分院刑事判決                  九十二年度上訴字第一二一號
    上  訴  人  臺灣南投地方法院檢察署檢察官
    被      告  乙○○
右上訴人因被告誣告案件，不服臺灣南投地方法院九十二年度訴字第一號中華民國九
十二年四月十八日第一審判決（起訴案號：臺灣南投地方法院檢察署九十一年度偵字
第四四一六號），提起上訴，本院判決如左：
    主      文
上訴駁回。
    理      由
一、本件公訴意旨略以：被告乙○○原名蕭秀美，與告訴人丙○○於民國七十七年結
    婚，嗣於八十九年五月間離婚，離婚後協議二人所生子女之權利、義務歸告訴人
    行使、負擔，另被告乙○○名下車號ＬＫＪ─００六號重型機車則移轉登記為告
    訴人所有；告訴人在被告同意機車過戶，並交付印鑑及身分證影本之情形下，蓋
    妥過戶文件後，即於九十一年一、二月間，將印鑑及身分證影本委託友人李瑞廷
    持往高雄市文化中心前交還被告；詎被告明知系爭機車過戶係經其本人同意，竟
    於九十一年七月十七日虛捏「被告丙○○原係告訴人乙○○之配偶，被告未經告
    訴人允許，私自於民國九十一年一月十一日將告訴人名下車牌號碼ＬＫＪ─００
    六號重型機車，私自過戶予己，此外過戶資料之印章應為被告盜用用於過戶資料
    上，被告涉有刑法第二百十六條、第二百十條、第二百十七條第二項偽造文書犯
    嫌」之事實，向臺灣南投地方法院檢察署檢察官誣告告訴人涉犯偽造文書等罪嫌
    ，經該署檢察官查明事實真象後，於九十一年八月五日以九十一年度偵字第二七
    二七號對告訴人為不起訴處分確定，經被告聲請再議，仍經駁回，因認被告涉有
    刑法第一百六十九條第一項之誣告罪嫌。
二、公訴意旨認被告涉有上開罪嫌，無非以：
    (一)本件被告就其確曾於九十一年七月十七日，以「被告丙○○原係告訴人乙○○
      之配偶，被告未經告訴人允許，私自於民國九十一年一月十一日將告訴人名下
      車牌號碼ＬＫＪ─００六號重型機車，私自過戶予己，此外過戶資料之印章應
      為被告盜用用於過戶資料上，被告涉有刑法之第二百十六條、第二百十條、第
      二百十七條第二項偽造文書犯嫌」為由，向臺灣南投地方法院檢察署檢察官提
      出告訴，為其所自承，且有臺灣南投地方法院檢察署檢察官於九十一年八月五
      日以九十一年度偵字第二七二七號所為不起訴處分書一份附卷可稽。
    (二)又系爭機車之過戶係源於八十九年五月間被告與告訴人離婚，兩人協議離婚後
      所生子女之權利、義務，歸由告訴人行使、負擔，另被告名下之車號ＬＫＪ─
      ００六號重型機車，則同意過戶予告訴人所有，嗣告訴人在被告同意並交付印
      鑑及身分證影本情形下，蓋妥過戶文件後，即於九十一年一、二月間，將印鑑
      、身分證影本，連同保險申請書（變更用）等資料，以信封裝妥再委請友人李
      瑞廷持往高雄市文化中心前交還被告親自點收執持，且被告亦在其上簽署「蕭
      秀美」等事實，業據證人李瑞廷證稱屬實，並有信封袋影本一紙附卷足憑。
    (三)被告既同意將系爭機車過戶並交付相關資料，嗣後再對告訴人提出偽造文書之
      告訴，自屬誣告犯行。
三、訊據被告則堅決否認有誣告犯行，並以告訴人表示要將臺灣人壽保險受益人，由
    伊之名義變更為子女之名義，伊才將身分證影本交由李瑞廷帶回給告訴人，但伊
    不知且未同意告訴人辦理機車過戶手續等語。
四、按犯罪事實應依證據認定之，無證據不得推定其犯罪事實，刑事訴訟法第一百五
    十四條定有明文。又認定犯罪事實，所憑之證據，雖不以直接證據為限，間接證
    據亦包括在內，然無論直接或間接證據，其為訴訟上之證明，須於通常一般之人
    均不致於有所懷疑，而得確信其為真實之程度者，始得據之為有罪之認定，倘其
    證明尚未達到此一程度，而有合理性懷疑之存在時，即無從為有罪之認定（最高
    法院七十六年臺上字第四九八六號判例參照）。又所訴之事實未能積極的證明為
    虛偽，則衹能以證據不充分之故，為被誣告人未予判罪之原因，自不能據以推定
    告訴人所訴為誣告（參考最高法院二十年度上字第三０七號判例意旨）；再者，
    誣告罪之成立，須其申告內容完全出於憑空捏造，若所告尚非全然無因，衹因缺
    乏積極證明致被誣告人不受訴追處罰者尚難遽以誣告論罪（參考最高法院四十三
    年臺上字第二五一號判例意旨）；另誣告罪之成立，以意圖他人受刑事處分虛構
    事實而向該管公務員申告為其要件，故其所訴事實，雖不能證明係屬實在，而在
    積極方面尚無證據證明其確係故意虛構者，仍不能遽以誣告罪論處（四十六年臺
    上字第九二七號判例參照）；末按，告訴人所訴事實，不能證明其係實在，對於
    被訴人為不起訴處分確定者，是否構成誣告罪，尚應就其有無虛構誣告之故意以
    為斷，並非當然可以誣告罪相繩（參考最高法院五十九年臺上字第五八一號判例
    意旨）。
五、經查，本件被告與告訴人原為夫妻，於七十七年間結婚，八十九年五月二十四日
    離婚，離婚後二人所生子女之權利、義務，均由告訴人行使、負擔等情，有戶籍
    謄本影本及離婚協議書各一份附卷可稽。而前開車號ＬＫＪ─００六號重型機車
    所有權之歸屬，於前開離婚協議書中雖無約定，惟被告已同意將機車過戶為告訴
    人名義一節，業據被告於偵訊坦承「（這機車何人買的﹖）婚姻關係中，丙○○
    出錢買的，離婚協議時我同意機車過戶後交丙○○使用」（臺灣南投地方法院檢
    察署九十一年度他字第八一二號卷第十頁）。又告訴人曾委請其友人李瑞廷，於
    九十年十一月十八日晚上十一時許，在高雄市文化中心前，交還被告於離婚後，
    留置於告訴人住處之印章二枚，此外，另向被告索取現金新臺幣（下同）二萬元
    、手機一支，並將公文封中之文件，交予被告簽名，並索取公文封所註記之資料
    等情，亦據證人李瑞廷證述綦詳（參原審法院九十二年二月十二日訊問筆錄、九
    十二年四月四日審判筆錄）。再依告訴人委託李瑞廷轉交被告閱覽之信封，背面
    載有「身分證影印本（正、反）面各二張，一張機車過戶用（意謂被告應將身分
    證影本二份交予李瑞廷帶回）」，亦有該信封原本在卷可證（置證物袋內）。據
    此，公訴人認被告涉有誣告之犯嫌，固有所本。惟查：
    (一)本件告訴人係委請李瑞廷於九十年十一月十八日晚上十一時許，在高雄市文化
      中心前，向被告索取公文封所載之文件（包含辦理機車過戶所需之身分證影本
      ）之情，業據證人李瑞廷於原審法院審理時陳明在卷（參原審法院訊問及審判
      筆錄），且為告訴人及被告所是認，自堪信為真實。公訴意旨認「（告訴人）
      於九十一年一、二月間，將印鑑及身分證影本委託友人李瑞廷持往高雄市文化
      中心前交予乙○○」云云，其中有關李瑞廷取得文件之時間，係在九十年十
      一月十八日，而非九十一年一、二月間；李瑞廷係向被告「索取」身分證影
      本等文件，而非「交還」上開文件；以上二事項檢察官認定應有誤會。
    (二)又本件被告雖同意移轉前開機車之所有權，惟「同意移轉」與「授權以其名義
      填寫過戶申請書」，乃是二事。易言之，被告雖同意將機車之所有權過戶為告
      訴人所有，惟告訴人如欲以被告之名義，在過戶文件上簽告訴人姓名或使用告
      訴人印章，仍應得到被告之授權，此殆無疑義。本件告訴人向南投監理站申辦
      機車過戶之日期為九十一年一月十一日，有過戶申請書在卷可稽（參九十一年
      他字第五二九號卷第三頁）；而告訴人於過戶申請書上所使用之印章，係被告
      所有，於離婚後留置於家中未及取走，告訴人辦理機車過戶時蓋用之，再由告
      訴人委請證人李瑞廷於九十年十一月十八日，一併攜至高雄，交還予被告等情
      ，亦為告訴人所是認（參原審法院九十二年二月十二日訊問筆錄、九十二年四
      月四日審判筆錄），復經證人李瑞庭證述在卷（詳原審法院前述訊問及審判筆
      錄）；告訴人於本院亦明陳「（印章何時還她﹖）九十年年底，還她二顆印章
      ，印章之前就蓋好的」（本院卷第十八頁），可知告訴人於九十一年一月十一
      日辦理機車過戶前，即早於九十年年底在過戶申請書上蓋用被告之印章。
    (三)告訴人雖陳稱其在過戶文件上蓋用被告之印章，已事先與被告以電話聯繫，並
      獲致被告口頭同意等語，然於原審亦自承就此事實無法提供證據供調查。從而
      有關「告訴人已事先取得被告同意使用印章」乙節，並無證據證明確為真正，
      是被告所提出之告訴，是否確屬虛構事實而有誣告之故意，仍有可疑。
    (四)證人李瑞廷雖證述伊有於前開時地向被告索取信封所註記之資料等語，惟有關
      其取得之內容，是否包含機車過戶所需使用之身分證影本，則陳稱：不復記憶
      等語（參原審法院審判筆錄）。另依卷附信封原本，其背面雖載有「身分證
      影印本（正、反）面各二張，一張機車過戶用」等語，然與同信封其他內容：
      「戶籍謄本一份，一份保險用」、「保險申請書正下方麻煩妳簽下妳的大
      名蕭秀美（被告舊名）」、「汽車保險金：三一七六三元，九十年八月十日
      支票號碼ＦＡ0000000」、「還有妳的行動電話Ｖ三六八八要是沒用
      的話，妳女兒要用它」，對照以觀，告訴人於其餘四項，均詳細列載所需文件
      或物品之名稱及其用途，惟獨第一項有關身分證影本，僅記載其中一份係供機
      車過戶用，未表明另一份之用途，相較之下，可認欠缺一致性。又該項文件，
      為告訴人所自行繕寫，被告並未簽名表示同意（起訴書所稱：被告在公文封上
      簽署姓名，實則被告僅係在公文封內所置保險申請書上簽名，有信封及保險申
      請書可核，公訴意旨就該部份認定亦未臻明確），且於庭呈附卷之前，均由告
    訴人保管中，倘有事後增列之情，則不免冤抑（經本院將該信封送鑑定，亦無
      法確定該「一張機車過戶用」文字與「身分證影印本正反面各二張」之文字是
      否屬使用同一支筆，於同一時間、同一場合書寫之，有法務部調查局鑑定通知
      書附本院卷第五十二頁），是本院於採用該項證物之前，自應斟酌所有可能影
      響證據證明力之諸般情況，謹慎將事，方屬合宜。查證人李瑞廷於原審法院審
      理時，雖亦證述：「（法官問：拿給被告時有沒有跟被告說背後有字要看仔細
      ？真實情況如何？）當時我是有請被告看一下，被告就接手過去，被告有看了
      信封背後一下，再來就拿資料出來寫」、「（你說的看一下，是否足以詳細閱
      覽所有文字內容？）因為他們電話已經聯絡過了，所以被告有詳細看過再拿資
      料出來簽名，公文封就是這一個沒有錯，沒有其他的」、「（法官問：與被告
      見面時間多久？）約半小時左右，因為大家也算是朋友，所以有稍微聊了一下
      ，我們就只有在文化中心大門口，沒有再去其他地方，當時我是坐在車內，被
      告在車外站著」、「（當時路燈情形，光線如何？）旁邊是有路燈，但有點距
      離，燈光算適中，還看得到字」等語，另證述：信封背面記載何種內容，伊並
      未注意等語（均參原審法院審判筆錄），其所證述「我是有請被告看一下」、
      「被告有看了信封背後一下，再來就拿資料出來寫」，是否足以充分閱覽前開
      信封背面所記載各項內容，以及被告當時所閱覽之內容，與卷存信封背面之註
      記，是否同一，均不無可疑，自難率爾作為推斷被告蓄意誣告之證據。
    (五)再者，被告辯稱：伊於九十一年二月間，因接獲保險公司強制機車責任險繳費
      通知單，得知機車並未過戶，因而寄發存證信函催告告訴人過戶，但未獲告訴
      人回應，迨同年七月間，伊欲親至監理站繳納機車保險費時，方查知機車早已
      過戶，伊因而於當日至臺灣南投地方法院檢察署按鈴申告，對告訴人提出偽造
      文書之告訴等語，有其所提出之強制機車責任險暨附加傷害險續保通知單兼繳
      款專用單（下稱繳費通知單）、存證信函及機車過戶申請書影本各一份附卷為
      憑，而前開繳費通知單上繳費期限為九十一年二月十七日（發出日期不明，依
      常情當係在繳費期限相當時日以前）、存證信函付郵之日期為九十一年二月十
      五日、機車過戶申請書上監理機關提供閱覽所蓋印之日戳為九十一年七月十七
  日，而被告對告訴人按鈴申告之日期，亦為九十一年七月十七日，有申告單附
      於臺灣南投地方法院檢察署九十一年度他字第五二九號卷可佐，以上各情，與
      被告辯解之內容，均稱一致。另依卷附被告寄送予告訴人之前開存證信函觀之
      ，內容載有：「台端自九十年八月間私自取走本人名下重型機車乙部車牌號Ｌ
      ＫＪ○○六引擎車身號ＨＧ○五七八○○使用，至今不但不過戶更未投保險，
      為保障本人之權益依法信函通知請接信函之後七日內辦好過戶使用否則本人依
      法註銷所有權之登記」等語，可知被告於發信當時（九十一年二月十五日），
      仍不知前開機車業已過戶，設被告存心捏造事實誣指告訴人犯罪，應無寄發該
      封存證信函之理。原審公訴檢察官雖謂：被告於存證信函中催告告訴人於七日
      內完成過戶，可知先前已預期告訴人需辦理過戶手續，其事後竟提出偽造文書
      之告訴，顯有誣告之犯意。然而，催促告訴人辦理手續，並不等同於授權告訴
      人逕使用其名義填寫文件及蓋用印章，是上開存證信函尚不足作為推認誣告之
      事證。
    (六)又被告於本院稱伊未曾同意前揭機車過戶予告訴人，又稱證人李瑞廷交予伊閱
      覽之信封較大，並非本案證物之公文封云云，然查被告於與告訴人離婚時已同
      意機車過戶至告訴人名下，已如前述，又告訴人確係以本案證物公文封將印章
      等物交還被告，並向被告索取信封反面所載證件等情，亦據證人李瑞廷於原審
      結證明確（參原審卷第二十五頁、九十四頁），是被告此部分辯詞固不足採信
      ，然被告否認犯罪事實所持之辯解，縱屬不能成立，仍非有積極證據足以證明
      其犯罪行為，不能遽為有罪之認定，有最高法院三十年上字第一八三一號判例
      可參，是尚不能以被告前揭辯解無足採信，即逕認被告有誣告故意。
六、綜上所述，本件被告雖同意將前開機車過戶為告訴人所有，然經本院檢視所有足
    以影響犯罪成立與否之所有事證，並無證據證明被告事先有同意或授權告訴人使
    用其名義自行填寫過戶申請書及自行蓋用印章。從而被告對告訴人所提出偽造文
    書之告訴，實無證據證明其告訴確係憑空捏造、虛構事實，且被告本於其「縱同
    意過戶，仍應由本人在移轉申請書上簽名、蓋章，否則即屬偷過戶」之確信對被
    告提起偽造文書告訴，無非為判明是非曲直，並不具誣告故意，參諸前揭判例，
    尚不得對被告以誣告罪相繩。此外，復查無其他積極確切證據，足資證明被告有
    何誣告之犯行，原審諭知無罪判決，尚無違誤，本案上訴無理由，應予駁回。
據上論結，應依刑事訴訟法第三百六十八條，判決如主文。
本案經檢察官甲○○庭執行職務
中      華      民      國    九十二    年      九      月      十      日
                                    臺灣高等法院臺中分院刑事第五庭
                                          審判長法  官  袁  從  楨
                                                法  官  胡  森  田
                                                法  官  姚  勳  昌
右正本證明與原本無異。
檢察官得上訴。
如不服本判決應於收受送達後十日內向本院提出上訴書狀，其未敘述上訴之理由者並
得於提起上訴後十日內向本院補提理由書（均須按他造當事人之人數附繕本）。
                                                書記官  洪  麗  華
中      華      民      國      九十二   年       九      月    十二    日
                                                                        Ｉ


司法院資訊處製作；財團法人民間司法改革基金會備份。
